Relatório de Estatistica Aplicada - 3° Estágio
Alunos:

André Tharssys Marques Soares
Vinicius de Oliveira Porto - 123110505

Questão 02
Descreva a base de dados indicando o número de observações e as variáveis com os “names”, seus significados e as correspondentes unidades de medida

```{r}
# Carregar CSV no mesmo diretório do projeto
dados <- read.csv("Indice de satisfação de clientes.csv", header = TRUE, sep = ",")
```

```{r}
# Número de observações (linhas)
n_obs <- nrow(dados)

# Número de variáveis (colunas)
n_vars <- ncol(dados)

cat("A base tem", n_obs, "observações e", n_vars, "variáveis.\n")

```

```{r}
# Criar tabela de descrição da base de dados
descricao <- data.frame(
  Variavel = c(
    "tipo_servico",
    "canal_atendimento",
    "faixa_etaria",
    "tempo_espera",
    "qualidade_percebida",
    "preco_pago",
    "atendimento_resolutivo",
    "nps",
    "tempo_resposta",
    "isc"
  ),
  Significado = c(
    "Tipo de serviço contratado/prestado ao cliente",
    "Meio de contato utilizado pelo cliente",
    "Faixa de idade do cliente",
    "Tempo esperado pelo cliente para ser atendido",
    "Avaliação do cliente pelo atendimento recebido",
    "Valor pago pelo cliente pelo serviço prestado",
    "Se o atendimento resolveu ou não a questão do cliente",
    "Índice de lealdade do cliente (probabilidade de recomendar)",
    "Tempo que a empresa levou para atender o cliente",
    "Indicador de satisfação geral do cliente"
  ),
  Unidade = c(
    "Categoria",
    "Categoria",
    "Categoria ordenada",
    "Minutos",
    "Escala 0–10",
    "Reais (R$)",
    "Binário (Sim/Não)",
    "Escala 0–10",
    "Minutos",
    "Percentual (%)"
  ),
  stringsAsFactors = FALSE
)

# Visualizar tabela
descricao

```

Questão 03
Apresente uma boa análise exploratória de dados sempre visando identificar possíveis ausências de dados, “outliers”, bem como responder às questões/objetivos da pesquisa. Sugira correções na base de dados, caso necessário;

```{r}
# Instalar (se ainda não tiver)
install.packages(c("tidyverse", "skimr", "naniar"))

# Carregar
library(tidyverse)
library(skimr)
library(naniar)
```

```{r}
# Estrutura da base
str(dados)

# Resumo estatístico geral
skim(dados)  # fornece estatísticas por variável
```

```{r}
# Função para limpar e converter
limpa_numerico <- function(x) {
  x <- as.character(x)            # garante que é texto
  x <- gsub(",", ".", x)          # troca vírgula por ponto
  as.numeric(x)                   # converte para número
}

# Lista de variáveis quantitativas
num_vars <- c("tempo_espera", "qualidade_percebida", 
              "preco_pago", "nps", 
              "tempo_resposta", "isc")

# Aplica em todas, independente da classe atual
for (v in num_vars) {
  dados[[v]] <- limpa_numerico(dados[[v]])
}

# Conferir resultado
str(dados[num_vars])
summary(dados[num_vars])
```
Outliers:

```{r}
# Função para detectar outliers
detecta_outliers <- function(x) {
  x <- na.omit(x)  # remove NAs
  q1 <- quantile(x, 0.25)
  q3 <- quantile(x, 0.75)
  iqr <- q3 - q1
  
  lim_inf <- q1 - 1.5 * iqr
  lim_sup <- q3 + 1.5 * iqr
  
  which(x < lim_inf | x > lim_sup)  # retorna índices dos outliers
}

# Lista de variáveis quantitativas
num_vars <- c("tempo_espera", "qualidade_percebida", 
              "preco_pago", "nps", 
              "tempo_resposta", "isc")

# Detectar outliers em cada variável
outliers_lista <- lapply(num_vars, function(v) {
  detecta_outliers(dados[[v]])
})

names(outliers_lista) <- num_vars

# Mostrar resumo
sapply(outliers_lista, length)

```
```{r}
#Se quiser ver os valores que são outliers
x <- dados$isc
x[detecta_outliers(x)]
```
4. Desenvolva análises uni e bivariadas como; por exemplo; análises de correlação visando verificar o nível de associação entre cada variável explicativa e a variável resposta, além de possíveis problemas de multicolinearidade;

Análise Univariada
Vairáveis quantitativas
```{r}
library(ggplot2)

num_vars <- c("tempo_espera", "qualidade_percebida", "preco_pago", "nps", "tempo_resposta", "isc")

# Histogramas
dados %>%
  select(all_of(num_vars)) %>%
  gather(var, valor) %>%
  ggplot(aes(x = valor)) +
  geom_histogram(fill = "steelblue", color = "white", bins = 30) +
  facet_wrap(~var, scales = "free") +
  theme_minimal()

# Estatísticas descritivas
summary(dados[num_vars])

```

Variáveis categóricas
```{r}
cat_vars <- c("tipo_servico", "canal_atendimento", "faixa_etaria", "atendimento_resolutivo")

# Tabela de frequências e gráficos de barras
for (v in cat_vars) {
  print(table(dados[[v]], useNA = "ifany"))
  
  ggplot(dados, aes(x = v)) +
    geom_bar(fill = "tomato") +
    theme_minimal() +
    ggtitle(paste("Distribuição de", v)) +
    ylab("Frequência") +
    xlab(v)
}

```
Análise Bivariada

Correlação entre variáveis quantitativas
```{r}
# Instala o pacote (apenas uma vez)
install.packages("corrplot")

# Carrega o pacote
library(corrplot)

```

```{r}
# Matriz de correlação
cor_matrix <- cor(dados[num_vars], use = "pairwise.complete.obs")
cor_matrix

# Visualização com heatmap
library(corrplot)
corrplot(cor_matrix, method = "color", type = "upper", addCoef.col = "black")

```

Relação entre quantitativas e categóricas
```{r}
# Boxplot de isc por categoria
for (v in cat_vars) {
  ggplot(dados, aes_string(x = v, y = "isc")) +
    geom_boxplot(fill = "lightgreen") +
    theme_minimal() +
    ggtitle(paste("ISC por", v))
}

```

Verificando multicolinearidade
```{r}
# Instala o pacote (apenas uma vez)
install.packages("car")
library(car)

# Exemplo: regressão simples para calcular VIF
modelo <- lm(isc ~ tempo_espera + qualidade_percebida + preco_pago + nps + tempo_resposta, data = dados)
vif(modelo)

```

5. Modelo inicial

Preparar o modelo

```{r}
# Categóricas
dados$tipo_servico <- factor(dados$tipo_servico, levels = c("Básico", "Intermediário", "Premium"))
dados$canal_atendimento <- factor(dados$canal_atendimento)
dados$faixa_etaria <- factor(dados$faixa_etaria, levels = c("18-25","26-35","36-50","51+"), ordered = TRUE)
dados$atendimento_resolutivo <- factor(dados$atendimento_resolutivo, levels = c("Não","Sim"))
```

Ajustar o modelo incial
```{r}
# Modelo completo com todas as variáveis explicativas
modelo_inicial <- lm(isc ~ tempo_espera + qualidade_percebida + preco_pago + nps + tempo_resposta +
                      tipo_servico + canal_atendimento + faixa_etaria + atendimento_resolutivo,
                      data = dados)

# Resumo do modelo
summary(modelo_inicial)

```
Resíduos
```{r}
# Gráfico de resíduos
par(mfrow = c(2,2))
plot(modelo_inicial)

```

6. Selecionando o melhor modelo

```{r}
# Modelo completo
modelo_completo <- lm(isc ~ tempo_espera + qualidade_percebida + preco_pago + nps + tempo_resposta +
                        tipo_servico + canal_atendimento + faixa_etaria + atendimento_resolutivo,
                        data = dados)

# Stepwise backward selection usando AIC
modelo_step <- step(modelo_completo, direction = "both", trace = TRUE)

# Resumo do modelo final
summary(modelo_step)

# Comparar AIC
AIC(modelo_completo)
AIC(modelo_step)
```

