Relatório de Estatistica Aplicada - 3° Estágio
Alunos:

André Tharssys Marques Soares
Vinicius de Oliveira Porto - 123110505

Questão 02
Descreva a base de dados indicando o número de observações e as variáveis com os “names”, seus significados e as correspondentes unidades de medida

```{r}
# Carregar CSV no mesmo diretório do projeto
dados <- read.csv("Indice de satisfação de clientes.csv", header = TRUE, sep = ",")
```

```{r}
# Número de observações (linhas)
n_obs <- nrow(dados)

# Número de variáveis (colunas)
n_vars <- ncol(dados)

cat("A base tem", n_obs, "observações e", n_vars, "variáveis.\n")

```

```{r}
# Criar tabela de descrição da base de dados
descricao <- data.frame(
  Variavel = c(
    "tipo_servico",
    "canal_atendimento",
    "faixa_etaria",
    "tempo_espera",
    "qualidade_percebida",
    "preco_pago",
    "atendimento_resolutivo",
    "nps",
    "tempo_resposta",
    "isc"
  ),
  Significado = c(
    "Tipo de serviço contratado/prestado ao cliente",
    "Meio de contato utilizado pelo cliente",
    "Faixa de idade do cliente",
    "Tempo esperado pelo cliente para ser atendido",
    "Avaliação do cliente pelo atendimento recebido",
    "Valor pago pelo cliente pelo serviço prestado",
    "Se o atendimento resolveu ou não a questão do cliente",
    "Índice de lealdade do cliente (probabilidade de recomendar)",
    "Tempo que a empresa levou para atender o cliente",
    "Indicador de satisfação geral do cliente"
  ),
  Unidade = c(
    "Categoria",
    "Categoria",
    "Categoria ordenada",
    "Minutos",
    "Escala 0–10",
    "Reais (R$)",
    "Binário (Sim/Não)",
    "Escala 0–10",
    "Minutos",
    "Percentual (%)"
  ),
  stringsAsFactors = FALSE
)

# Visualizar tabela
descricao

```

Questão 03
Apresente uma boa análise exploratória de dados sempre visando identificar possíveis ausências de dados, “outliers”, bem como responder às questões/objetivos da pesquisa. Sugira correções na base de dados, caso necessário;

```{r}
# Instalar (se ainda não tiver)
install.packages(c("tidyverse", "skimr", "naniar"))

# Carregar
library(tidyverse)
library(skimr)
library(naniar)
```

```{r}
# Estrutura da base
str(dados)

# Resumo estatístico geral
skim(dados)  # fornece estatísticas por variável
```

```{r}
# Função para limpar e converter
limpa_numerico <- function(x) {
  x <- as.character(x)            # garante que é texto
  x <- gsub(",", ".", x)          # troca vírgula por ponto
  as.numeric(x)                   # converte para número
}

# Lista de variáveis quantitativas
num_vars <- c("tempo_espera", "qualidade_percebida", 
              "preco_pago", "nps", 
              "tempo_resposta", "isc")

# Aplica em todas, independente da classe atual
for (v in num_vars) {
  dados[[v]] <- limpa_numerico(dados[[v]])
}

# Conferir resultado
str(dados[num_vars])
summary(dados[num_vars])
```
Outliers:

```{r}
# Função para detectar outliers
detecta_outliers <- function(x) {
  x <- na.omit(x)  # remove NAs
  q1 <- quantile(x, 0.25)
  q3 <- quantile(x, 0.75)
  iqr <- q3 - q1
  
  lim_inf <- q1 - 1.5 * iqr
  lim_sup <- q3 + 1.5 * iqr
  
  which(x < lim_inf | x > lim_sup)  # retorna índices dos outliers
}

# Lista de variáveis quantitativas
num_vars <- c("tempo_espera", "qualidade_percebida", 
              "preco_pago", "nps", 
              "tempo_resposta", "isc")

# Detectar outliers em cada variável
outliers_lista <- lapply(num_vars, function(v) {
  detecta_outliers(dados[[v]])
})

names(outliers_lista) <- num_vars

# Mostrar resumo
sapply(outliers_lista, length)

```
```{r}
#Se quiser ver os valores que são outliers
x <- dados$isc
x[detecta_outliers(x)]
```
4. Desenvolva análises uni e bivariadas como; por exemplo; análises de correlação visando verificar o nível de associação entre cada variável explicativa e a variável resposta, além de possíveis problemas de multicolinearidade;

Análise Univariada
Vairáveis quantitativas
```{r}
library(ggplot2)

num_vars <- c("tempo_espera", "qualidade_percebida", "preco_pago", "nps", "tempo_resposta", "isc")

# Histogramas
dados %>%
  select(all_of(num_vars)) %>%
  gather(var, valor) %>%
  ggplot(aes(x = valor)) +
  geom_histogram(fill = "steelblue", color = "white", bins = 30) +
  facet_wrap(~var, scales = "free") +
  theme_minimal()

# Estatísticas descritivas
summary(dados[num_vars])

```

Variáveis categóricas
```{r}
cat_vars <- c("tipo_servico", "canal_atendimento", "faixa_etaria", "atendimento_resolutivo")

# Tabela de frequências e gráficos de barras
for (v in cat_vars) {
  print(table(dados[[v]], useNA = "ifany"))
  
  ggplot(dados, aes(x = v)) +
    geom_bar(fill = "tomato") +
    theme_minimal() +
    ggtitle(paste("Distribuição de", v)) +
    ylab("Frequência") +
    xlab(v)
}

```
Análise Bivariada

Correlação entre variáveis quantitativas
```{r}
# Instala o pacote (apenas uma vez)
install.packages("corrplot")

# Carrega o pacote
library(corrplot)

```

```{r}
# Matriz de correlação
cor_matrix <- cor(dados[num_vars], use = "pairwise.complete.obs")
cor_matrix

# Visualização com heatmap
library(corrplot)
corrplot(cor_matrix, method = "color", type = "upper", addCoef.col = "black")

```

Relação entre quantitativas e categóricas
```{r}
# Boxplot de isc por categoria
for (v in cat_vars) {
  ggplot(dados, aes_string(x = v, y = "isc")) +
    geom_boxplot(fill = "lightgreen") +
    theme_minimal() +
    ggtitle(paste("ISC por", v))
}

```

Verificando multicolinearidade
```{r}
# Instala o pacote (apenas uma vez)
install.packages("car")
library(car)

# Exemplo: regressão simples para calcular VIF
modelo <- lm(isc ~ tempo_espera + qualidade_percebida + preco_pago + nps + tempo_resposta, data = dados)
vif(modelo)

```

5. Modelo inicial

Preparar o modelo

```{r}
# Categóricas
dados$tipo_servico <- factor(dados$tipo_servico, levels = c("Básico", "Intermediário", "Premium"))
dados$canal_atendimento <- factor(dados$canal_atendimento)
dados$faixa_etaria <- factor(dados$faixa_etaria, levels = c("18-25","26-35","36-50","51+"), ordered = TRUE)
dados$atendimento_resolutivo <- factor(dados$atendimento_resolutivo, levels = c("Não","Sim"))
```

Ajustar o modelo incial
```{r}
# Modelo completo com todas as variáveis explicativas
modelo_inicial <- lm(isc ~ tempo_espera + qualidade_percebida + preco_pago + nps + tempo_resposta +
                      tipo_servico + canal_atendimento + faixa_etaria + atendimento_resolutivo,
                      data = dados)

# Resumo do modelo
summary(modelo_inicial)

```
Resíduos
```{r}
# Gráfico de resíduos
par(mfrow = c(2,2))
plot(modelo_inicial)

```

6. Selecionando o melhor modelo

```{r}
# Modelo completo
modelo_completo <- lm(isc ~ tempo_espera + qualidade_percebida + preco_pago + nps + tempo_resposta +
                        tipo_servico + canal_atendimento + faixa_etaria + atendimento_resolutivo,
                        data = dados)

# Stepwise backward selection usando AIC
modelo_step <- step(modelo_completo, direction = "both", trace = TRUE)

# Resumo do modelo final
summary(modelo_step)

# Comparar AIC
AIC(modelo_completo)
AIC(modelo_step)
```
7.  Sobre o modelo selecionado, verifique se os pressupostos do MRLM são atendidos e, caso um ou mais não seja atendido, sugira e ou resolva a(s) violação(ões) de suposição(ões) encontrada(s):

Verificação dos pressupostos do MRLM

```{r}
# Resíduos x Valores Ajustados 
# Avaliação da linearidade e da homocedasticidade
# Esperamos uma nuvem de pontos aleatória, sem padrão

plot(modelo_step, which = 1)
```

```{r}
# Verificação da normalidade dos resíduos
# Esperamos pontos proximos a reta

plot(modelo_step, which = 2)
```

```{r}
# Teste de Shapiro-Wilk
# Verificação se os residuos seguem a distribuição norma
# Hiposteses:
# H0: resíduos seguem a distribuição normal
# H1: resíduos não seuem a distribuição normal

shapiro.test(residuals(modelo_step))
```
Como o valor p > 0,05, é aceitável dizer que a distribuição dos resíduos comporta-se segundo uma distribuição normal.

```{r}
# Outliers nos residuos
# Na situação em que a distribuição dos resíduos padronizados comporta-se como uma distribuição normal, espera-se que seus valores ocorram entre -3 e 3

residuos_padronizados <- rstandard(modelo_step)

summary(residuos_padronizados)

```
Como min e max ultrapassam os limites de -3 e 3, temos outliers. Isso indica violação da suposição de normalidade dos resíduos

Para resolver essa violação, sugerimos dentificar as observações com resíduos extremos usando which(abs(residuos_padronizados) > 3) e avaliar se correspondem a erros ou casos especiais.Considerar transformações na variável resposta (por exemplo, logaritmo ou raiz quadrada) para reduzir a influência dos outliers. Caso os outliers sejam legítimos, utilizar métodos de regressão robusta, como rlm() do pacote MASS, que minimizam o impacto desses pontos extremos na estimação do modelo.”

```{r}
#Importanto modulo
install.packages("lmtest")
library(lmtest)
```

```{r}
# Teste de Breusch-Pagan
# Verificação da homocedasticidade
# Hipoteses:
# H0: Variância dos resíduos é constante
# H1: Variância dos resíduos não é constante

bptest(modelo_step)
```
Como o valor p > 0,05, então aceita-se a hipótese de homocedastidade dos erros do modelo.

```{r}
# VIF
# Verificação da multicolinearidade
# Valores entre 5 e 10 possuem multilinearidade moderada, e maiores que 10 multilinearidade seria

vif(modelo_step)
```
tempo_espera: sem problemas de multilinearidade
qualidade_percebida: correlação moderada
preco_pago: correlação moderada
nps: sem problemas de multilinearidade
tempo_resposta: sem problemas de multilinearidade
tipo_servico: sem problemas de multilinearidade
atendimento_resolutivo: sem problemas de multilinearidade

A análise do VIF mostrou que as variáveis qualidade_percebida e preco_pago apresentaram valores elevados (GVIF^(1/2Df) ≈ 2,55), indicando correlação moderada. Entretanto, como os valores permanecem abaixo do limiar crítico de 5, não há evidência de multicolinearidade severa que comprometa a estabilidade do modelo.

```{r}
# Teste de Durbin-Watson
# Verificação da independência dos resíduos
# Hipoteses:
# H0: resíduos são independentes (SEM autocorrelação)
# H1: resíduos não são independentes (COM autocorrelação)

dwtest(modelo_step)
```
Como valor p > 0,05, aceita-se que a autorrelação é zero e assim os resíduos podem ser aceitos como independentes.

O modelo ajustado atende satisfatoriamente aos pressupostos de regressão linear, embora alguns outliers nos resíduos padronizados indiquem pequenas violações da normalidade. Ainda assim, o modelo é estatisticamente adequado para analisar e interpretar os efeitos das variáveis explicativas sobre a variável resposta, podendo-se considerar ajustes ou transformações se os outliers forem relevantes.

 8. Sobre o modelo selecionado e com os pressupostos validados, após apresentar 2 (dois) conjuntos de valores para as variáveis explicativas, xh = (xh1,...,xhk),h = 1, 2: 
 
```{r}
xh <- data.frame(
  tempo_espera = c(10, 25),           # minutos
  qualidade_percebida = c(8, 6),      # escala 0-10
  preco_pago = c(100, 50),            # R$
  nps = c(9, 5),                      # escala 0-10
  tempo_resposta = c(15, 30),         # minutos
  tipo_servico = factor(c("Premium","Básico"), levels = c("Básico", "Intermediário", "Premium")),
  canal_atendimento = factor(c("Telefone","Online"), levels = levels(dados$canal_atendimento)),
  faixa_etaria = factor(c("26-35","51+"), levels = c("18-25","26-35","36-50","51+"), ordered = TRUE),
  atendimento_resolutivo = factor(c("Sim","Não"), levels = c("Não","Sim"))
)
```
 
 
 a-)  Apresente as correspondentes previsões pontuais e intervalos de confiança para os valores médios esperados/previstos da variável resposta, E(Yh|xh),h = 1,2. Interprete de forma prática.

```{r}
# Previsão do valor médio esperado com intervalo de confiança de 95%
previsoes <- predict(modelo_step, newdata = xh, interval = "confidence", level = 0.95)
previsoes
```
h = 1 (cliente 1, características: Premium, atendimento rápido, boa qualidade):
  O valor médio esperado do ISC é 57,8%. O intervalo de confiança de 95% indica que, para clientes com essas características, a média real do ISC está provavelmente entre 55,3% e 60,3%. O atendimento e serviço para este cliente médio tendem a gerar uma satisfação moderada a boa.

h = 2 (cliente 2, características: Básico, tempo de espera maior, qualidade menor):
  O valor médio esperado do ISC é negativo (-1,23%), o que indica que, segundo o modelo, clientes com essas características tendem a ter satisfação muito baixa ou insatisfação. O intervalo de confiança de -6,07% a 3,62% reforça que a média esperada é próxima de zero ou negativa, confirmando insatisfação média.

b-) De maneira análoga, para os valores de xh,h = 1,2 adotados, apresente as previsões pontuais para as 2 (duas) observações da variável resposta, Yh,h = 1,2, além dos intervalos de predição correspondentes. Interprete de forma prática.

```{r}
previsoes_pred <- predict(modelo_step, newdata = xh, interval = "prediction", level = 0.95)
previsoes_pred
```
Consideramos a variabilidade individual de ISC para um novo cliente com as mesmas características.

h = 1: embora a média seja 57,8%, um cliente individual pode apresentar ISC entre 49,6% e 66,0%.

Mostra que há alguma variação natural entre clientes, mas ainda mantendo satisfação moderada.

h = 2: a faixa é muito ampla (-10,4% a 7,95%), indicando que clientes individuais podem variar muito, mas, em média, a satisfação é muito baixa ou negativa.


